【裁判字號】    99,抗,454
【裁判日期】    991129
【裁判案由】    聲明異議
【裁判全文】
臺灣高等法院臺中分院民事裁定  99年度抗字第454號
抗  告  人  吳雅琴
相  對  人  郭立文
上列抗告人與相對人間聲明異議，抗告人對於中華民國99年8月9
日臺灣臺中地方法院99年度執事聲字第106號裁定提起抗告，本
院裁定如下：
    主      文
抗告駁回。
抗告費用由抗告人負擔。
    理      由
一、本件抗告意旨略以：相對人聲請假扣押抗告人之財產，無非
    係主張其債務人即抗告人之母吳白霜對抗告人之父即其被繼
    承人吳信雄（已於民國98年10月19日死亡）取得夫妻法定財
    產制消滅時所生之剩餘財產分配請求權，然因怠於行使，相
    對人即依民法第242條規定，代位行使吳白霜此項權利，故
    相對人依法應就本件符合行使代位權之法定要件，即相對人
    須對所代位之債務人吳白霜有債權債務關係存在、吳白霜則
    對抗告人有債權債務關係存在、吳白霜怠於行使權利、相對
    人有保全其債權之必要及吳白霜已負遲延責任等要件事實負
    釋明之責，倘債務人吳白霜未陷於無資力或資力不足者，即
    無行使代位權保全其債權之必要。然相對人並未釋明吳白霜
    對抗告人之被繼承人吳信雄之遺產有剩餘財產分配請求權且
    怠於行使情事，亦未釋明吳白霜已陷於無資力或資力不足，
    故其並未釋明本件符合民法第242條代位權之要件，即相對
    人並未釋明本件假扣押請求之原因。且假扣押之債權人依法
    亦須就債務人有不能強制執行或甚難執行之虞等假扣押原因
    盡釋明之責，然本案欠缺假扣押原因，相對人就假扣押原因
    全然未予釋明，其假扣押聲請，於法未合。原裁定認應就第
    三人吳白霜有無假扣押原因以為判斷，實與抗告人無關。且
    相對人始終僅提出戶籍謄本、土地登記謄本及債權憑證等文
    件影本，惟就第三人吳白霜有何行為該當於假扣押之法定要
    件，全然未盡其釋明之責，足見其假扣押之聲請，確於法不
    合。再者，吳白霜名下共有7筆土地，如按目前土地公告現
    值估算，總價值高達新台幣（下同）1,358,529元，高於相
    對人主張之債權金額110萬元，顯非無資力之人。且吳白霜
    自取得該7筆土地所有權以來，並無讓與他人或為其他處分
    情形，顯無任何脫產之意圖及客觀之脫產行徑，自無日後不
    能強制執行或甚難執行之虞，不符合假扣押聲請之要件。相
    對人未釋明本件假扣押聲請之請求及假扣押之原因，僅一再
    企圖以供擔保藉以脫免其釋明之責，其假扣押之聲請自於法
    未合，應予駁回。乃原裁定竟遽准相對人假扣押之聲請，其
    認事用法顯有違誤，爰依法提起抗告等情。
二、相對人則陳述：抗告人之母吳白霜積欠伊本金110萬元，迄
    今本息已累積共約200萬元左右，吳白霜對抗告人之父吳信
    雄有剩餘財產分配請求權。然吳白霜明知自己積欠伊鉅款，
    卻於吳信雄過世後，故意拋棄繼承，任憑吳信雄原有坐落台
    中縣大甲鎮○○段904、905地號土地與其上352建號建物即
    門牌台中縣大甲鎮○○路234號房屋（下稱系爭234號房地）
    ，及坐落台中縣大甲鎮○○段925-3地號土地與其上976建號
    建物即門牌台中縣大甲鎮○○路239巷40號房屋（下稱系爭
    40號房地）由抗告人單獨繼承取得所有權，並辦妥繼承登記
    ，顯有妨害伊債權滿足之意圖。伊擬依民法第242條規定代
    位吳白霜向抗告人行使剩餘財產分配請求權，以討回欠款。
    然抗告人不僅否認伊所主張對吳白霜之上開債權，且於99年
    2月22日辦理繼承登記後，隨即委託全國房屋大甲加盟店以2
    千萬元之價格出售系爭234號房地，委託期間固於99年5月或
    6月結束，但如有意願，仍可洽談。且嗣於99年4月1日復將
    系爭40號房地贈與其兄弟吳秉鴻，足見抗告人意圖毀損債權
    ，有逃避債務而隱匿財產之虞。而吳白霜名下雖有數筆土地
    ，但皆係與他人共有，處分並無實益，伊即使申請法院拍賣
    ，依據經驗亦難以售出。是伊已對本件假扣押之原因盡釋明
    之責，況伊亦願供擔保以代釋明之不足，原裁定准其假扣押
    之聲請，並無違誤等情，並提出本票裁定及其確定證明書、
    土地及建物登記謄本、異動索引、全國房屋大甲加盟店經理
    白忠正名片，繼承系統表及遺產分割協議書等件以為釋明。
三、按債權人聲請假扣押，就其請求及假扣押之原因，應釋明之
    。前項釋明如有不足，而債權人陳明願供擔保或法院認為適
    當者，法院得定相當之擔保，命供擔保後為假扣押，民事訴
    訟法第526條第1項、第2項定有明文。故債權人就假扣押之
    原因，倘已釋明，僅係釋明不足，法院仍得命債權人供擔保
    後為假扣押。又稱釋明者，僅係法院就某項事實之存否，得
    到大致為正當之心證，即為已足，此與證明須就當事人所提
    證據資料，足使法院產生堅強心證，可確信其主張為真實者
    ，尚有不同。且同法第523條第1項所稱「有日後不能強制執
    行或甚難執行之虞」之「假扣押之原因」者，本不以債務人
    浪費財產、增加負擔或將其財產為不利益之處分，致達於無
    資力之狀態，或債務人移住遠方、逃匿無蹤或隱匿財產等積
    極作為之情形為限，祇須合於該條項「有日後不能強制執行
    或甚難執行之虞」之條件，即足當之。查相對人聲請假扣押
    ，就其請求原因業已表明其對抗告人之母吳白霜有債權本息
    合計約200萬元左右，而吳白霜對其夫即抗告人之被繼承人
    吳信雄復有剩餘財產分配請求權，然怠於行使此項權利，因
    而吳信雄於98年10月19日死亡後，任由吳信雄所有系爭234
    號及40號房地均由抗告人單獨繼承而取得該等房地之所有權
    ，並已辦畢繼承登記，其擬代位行使吳白霜上開權利，俾使
    其債權能滿足受償等情，並提出原法院98年度司票字第2489
    號、2951號本票裁定及其確定證明書、土地及建物登記謄本
    、繼承系統表及遺產分割協議書為憑，該等書證已可使法院
    信其事實大概為如此之薄弱心證，難謂相對人就其假扣押所
    欲保全之請求毫未釋明。至關於假扣押之原因，相對人則已
    主張抗告人於99年2月22日就系爭234號房地及40號房地辦妥
    繼承登記後，隨即將系爭234號房地委託全國房屋大甲加盟
    店經理白忠正銷售，其售價定為2千萬元。且嗣後又將系爭
    40號房地贈與其兄弟吳秉鴻，並於99年4月1日辦妥所有權移
    轉登記，足見抗告人意圖毀損債權，有逃避債務而隱匿財產
    之虞，具有假扣押原因等情，並亦據其提出全國房屋大甲加
    盟店經理白忠正之名片、土地及建物登記謄本，暨台中縣大
    甲地政事務所異動索引為憑，此等證據已可使法院信其主張
    之假扣押原因大致為正當，在一般社會之通念上，可認相對
    人應有隱匿財產，致「有日後不能強制執行或甚難執行之虞
    」之假扣押原因情事。是依據上開說明，堪認對人就本件假
    扣押之請求及假扣押之原因已為釋明，抗告人指摘相對人全
    然未為釋明，顯非事實。且此項釋明縱有不足，相對人既已
    陳明願供擔保以補釋明之不足，則自亦非不得命供擔保後為
    假扣押。至相對人所主張之請求是否確實存在，及是否符合
    行使民法第242條所定代位權之要件，尚待本案之判決，並
    非本件假扣押聲請時所應審認之事項或先應解決之問題，故
    法院自不必就該等事項先為實體上有無理由之判斷。是抗告
    人指稱相對人並未釋明本件符合行使代位權之要件一節，顯
    然係未明「釋明」與「證明」二者尚有不同之故。又相對人
    之債務人吳白霜名下固有7筆土地，並非毫無資力之人，然
    該等土地均係與他人共有之土地，有土地登記謄本附卷可按
    ，且抗告人復自承該等土地如按目前公告現值估算，其總價
    值合計僅高達1,358, 529元。則以吳白霜現有該等財產價值
    與相對人之債權本息計約200萬元相較結果，客觀上顯不足
    以清償滿足相對人之債權，故以吳白霜該等現有財產價值而
    論，難謂已足供相對人從中取償，益徵倘不為本件假扣押之
    聲請，有日後甚難執行之虞，應具假扣押之原因。是抗告人
    指稱本件並無假扣押之必要，自亦無可取。是則，原法院所
    為准相對人供擔保後而為假扣押之裁定，於法尚無不合。抗
    告意旨指摘原裁定不當，求予廢棄，非有理由，應駁回其抗
    告。
四、據上論結，依民事訴訟法第495條之1第1項、第449條第1項
    、第95條、第78條，裁定如主文。
中    華    民    國    99    年    11    月    29    日
                民事第四庭    審判長法  官  陳蘇宗
                                    法  官  張浴美
                                    法  官  吳美蒼
以上正本係照原本作成。
再為抗告應以適用法規顯有錯誤為理由。
如提起再抗告者應於裁定送達後10日內向本院提出抗告理由狀（
須按照他造人數附具繕本）並繳納抗告裁判費新臺幣1,000元，
同時委任律師或具有律師資格之關係人為代理人。
                                    書記官  高麗淇
中    華    民    國    99    年    11    月    29    日
                                                      Ｖ

司法院資訊處製作；財團法人民間司法改革基金會備份。
